臺灣高等法院刑事判決　　　　　　　　　　　　九十三年度上更(一)字第三六三號
　　上　訴　人
　　即　被　告　甲○○
右上訴人因違反著作權法等案件，不服臺灣基隆地方法院九十一年度訴字第三七號，
中華民國九十二年二月十一日第一審判決（起訴案號：臺灣基隆地方法院檢察署八十
九年度偵字第二四五四號），提起上訴，判決後，經最高法院第一次發回更審，本院
判決如左：
    主  文
原判決撤銷。
甲○○連續意圖營利，而以重製於光碟之方法侵害他人之著作財產權，處有期徒刑壹
年。
扣案如附表所示之光碟片、委託書上偽造之「協和育樂股份有限公司」印文壹枚、訂
單暨承攬合約書及切結書上偽造之「呂水圳」署押共陸枚均沒收。
    事  實
一、甲○○係設於臺北縣汐止市○○○路○段八十四號十三樓「英倫唱片有限公司」
    （下稱英倫唱片公司）之負責人，明知如附表所示「阿甘正傳」等光碟片，為美
    商派拉蒙影片股份有限公司（下稱派拉蒙公司）享有著作財產權之物，並授權協
    和育樂股份有限公司（下稱協和公司）代理在台灣地區發行，竟於八十八年一月
    間，接受不詳名字之林姓成年港商以每片新台幣（下同）十元之代價訂購如附表
    所示之電影光碟，甲○○未經派拉蒙公司及協和公司之許可，竟基於意圖銷售而
    擅自重製之方法侵害他人著作財產權之概括犯意，重製如附表所示之電影光碟片
    ，並基於偽造文書及行使之概括犯意，在接受訂單後，旋於八十八年一月七日，
    先在臺北縣汐止市利用不知情之某刻印店偽造「協和育樂股份有限公司」印章一
    枚並蓋用於委託書上，假冒協和公司名義委託英倫唱片公司壓製如附表所示之電
    影光碟片之委託書，偽造不實內容之「委託書」，甲○○再以每片七元之代價，
    並提出該不實之委託書，於八十七年一月十二日、同年七月二十六日，利用不知
    情之公司會計王美珍下單，委由設於臺北縣汐止市○○路○段一九二之一號一樓
    之「德恩富科技股份有限公司」（下稱德恩富公司）重製生產，該公司乃指派業
    務員黃淑華辦理訂約事宜。甲○○即利用不知情之王美珍，偽以英倫唱片公司股
    東呂水圳為英倫公司代表人名義，偽造呂水圳之署押及盜用呂水圳存放在公司之
    印章，以偽造「切結書」（八十八年一月十二日一張、八十八年七月二十六日二
    張，在代表人欄各偽造「呂水圳」之署押一枚、各盜蓋「呂水圳」之印章而生印
    文一枚），切結委由德恩富公司重製生產之電影光碟片，均已取得著作權人之合
    法授權之不實內容；復以上開相同方法，同偽以呂水圳為英倫唱片公司代表人名
    義，與德恩富公司簽約，偽造「訂單暨承攬合約書」（八十八年一月十二日一張
    ，編號八七三九八二、八十八年七月二十六日二張，編號分別為八七二八一一、
    八七二八一二，在甲方負責人欄下各偽造「呂水圳」之署押一枚、各盜蓋「呂水
    圳」之印章而生印文一枚），再交付黃淑華，黃淑華攜回德恩富公司，並進行壓
    製光碟片工作，均足以生損害於協和公司及呂水圳本人。嗣於八十八年九月十日
    ，甲○○取得附表所示之光碟片後，輾轉交付儲康寧（另由檢察官偵查中）進儲
    基隆「尚志貨櫃站」報關出口時，為財政部基隆關稅局驗關人員查驗時查獲，並
    扣得如附表所示之光碟片共計一萬一千片。
二、案經派拉蒙公司訴請法務部調查局航業海員調查處移送臺灣基隆地方法院檢察署
    檢察官偵查起訴。
    理    由
一、按告訴乃論之罪，其告訴應自得為告訴人知悉犯人之時起，於六個月內為之，刑
    事訴訟法第二百三十七條第一項定有明文。而犯著作權法第九十一條之罪，須告
    訴乃論，著作權法第一百條規定甚明。經查被告甲○○所犯著作權法第九十一條
    之罪（詳後述認定），固於八十八年九月十日即經查獲，然嗣於八十九年八月三
    十一日，由財政部基隆關稅局、法務部調查局航業海員調查處，在基隆市○○街
    一○○號倉庫內，就扣案光碟開箱會驗，並於八十九年四月十一日通知被害人派
    拉蒙公司所委任之代理人郭戎，有會驗明細表及傳真稿件日期之記載在卷可稽（
    見原審卷第一四八至一五六頁）。因此，被害人派拉蒙公司係於八十九年四月十
    二日以後始知悉本件被告，而於八十九年七月十三日對被告提出告訴（檢察官蓋
    八十九年七月二十四日圓戳），亦有告訴狀在卷可按（見調查卷第二六九頁），
    並未逾越六個月之告訴期間，本件告訴自屬合法。
二、又被告另意圖出租而於八十八年三月中旬起，指示不詳姓名之人，在臺北市○○
    街一六一號拷貝室重製黃文擇、黃文章享有著作權之「霹靂雷霆」第七集、第八
    集錄影帶，因而涉嫌著作權法第九十一條第二項意圖出租而擅自以重製方法侵害
    他人著作財產權部分，有本院八十九年度上訴字第一○五二號（見原審卷第二三
    至二六頁）、九十一年度上更(一)字第一○○九號（見本院上更(一)卷第十二至二十
    頁）、最高法院九十一年度台上字第六七三五號（見原審卷第一二一至一二三頁
    ）判決在卷可參。而被告於原審法院供稱：布袋戲那裏其僅掛名而已，有事情其
    也不知道，其沒有負責錄影帶的事，此與本件林姓港商委託一事沒有關係等語（
    見原審卷第一一一頁），顯見被告本件所為重製他人電影光碟著作財產權之犯行
    （詳後述認定），與前揭意圖出租而重製黃文擇等人享有著作財產權之錄影帶部
    分係「犯意各別」，二者間並無實質（包括）一罪之常業犯關係或裁判一罪之連
    續犯關係，自無「同一案件」可言，合先敘明。
三、訊據被告雖對於未經協和公司同意，盜刻印章、偽造委託書，利用不知情之黃淑
    華、王美珍偽造署押及盜用印章以偽造文書而行使，亦未經派拉蒙公司授權即向
    德恩富公司下單生產重製如附表所示之電影光碟片等情供承不諱，惟矢口否認假
    冒呂水圳名義簽約，辯稱：公司對外均使用呂水圳名義接洽，故德恩富公司才會
    同意訂約云云。經查：
（一）右揭事實，業據被告於偵查、原審供承不諱，並有如附表所示之光碟片扣案可
      資佐證，復有被告偽造之協和公司委託書一張（見調查卷第一一八頁）、訂單
      暨承攬合約書（見調查卷第一一一至一一三頁）及切結書（見調查卷第五一至
      五三頁）各三張等影本在卷足憑。
（二）附表所示之電影光碟均係派拉蒙公司享有著作權之物，業據著作權證明文件在
      卷可查（附於告訴狀後），而告訴人派拉蒙公司並未同意被告重製該公司享有
      著作財產權如附表所示電影光碟片，亦經該公司之告訴代理人乙○○指訴綦詳
      。又協和公司並未出具上開委託書，業據證人即協和公司股東呂木村於調查時
      指證屬實（見調查卷第十五頁正、反面）；呂水圳並未授權或同意被告使用其
      名義，亦據證人呂水圳於調查時供明在卷（見調查卷第七十頁反面至第七一頁
      ）。又被告係利用不知情之英倫唱片公司會計王美珍盜用呂水圳交其保管之印
      章，並偽造呂水圳署押，而偽造內容不實之切結書文書，而與德恩富公司業務
      員黃淑華訂立承攬合約書等情，亦據證人王美珍（見調查卷第四三至四八頁反
      面、原審卷第四四至四六頁）、黃淑華（見調查卷第一○五反面至第一一○頁
      、偵查卷第一○○頁正、反面、原審卷第一三七至一三八頁）證述屬實。
（三）雖證人王美珍於調查時證述：公司大小章均由其保管，公司之訂單一般都以負
      責對外之呂水圳名義接洽，而廠商亦與呂水圳較熟悉（見調查卷第四二頁反面
      至第四三頁），於原審證稱：呂水圳之印章由其保管，是下單使用等語（見原
      審卷第四五頁）；證人黃淑華亦於原審證述：其所任職之德恩富公司與英倫唱
      片公司有業務往來，知道英倫唱片公司之呂水圳等情（見原審卷第一三七至一
      三八頁），則英倫唱片公司向外訂約，固使用王美珍所保管之呂水圳印章為該
      公司負責人名義。惟本件係屬被告私自接單，而指示王美珍辦理，呂水圳並不
      知情，亦即並非公司業務之運作，只是被告知悉王美珍保管呂水圳印章對外簽
      約之模式，而利用不知情之王美珍為之。故被告於非屬公司之業務範圍內，利
      用呂水圳為公司負責人之名義對外訂約，自應負偽造文書罪責。至證人黃淑華
      於原審所稱：曾接到呂水圳之電話，說要做訂單，將請王美珍拿來云云（見原
      審卷第一三八頁），因英倫唱片公司與德恩富公司素以呂水圳名義為負責人接
      單，不無循常態接單模式而認此次亦由呂水圳親自下單而如此證述，實則此事
      始終由被告向王美珍交待辦理，呂水圳並不知情，是其上開證述亦不足據為被
      告有利之認定。
（四）綜上所述，本件事證明確，被告所辯上情並無足採，其犯行堪以認定。
四、論罪部分：
（一）被告行為後，著作權法於九十二年七月九日修正公布，於同年七月十一日生效
      施行，修正前著作權法第九十一條規定：「擅自以重製之方法侵害他人之著作
      財產權者，處六月以上三年以下有期徒刑，得併科新臺幣二十萬元以下罰金（
      第一項）。意圖銷售或出租而擅自以重製之方法侵害他人之著作財產權者，處
      六月以上五年以下有期徒刑，得併科新臺幣三十萬元以下罰金（第二項）。」
      修正後同條規定：「意圖營利而以重製之方法侵害他人之著作財產權者，處五
      年以下有期徒刑、拘役，或併科新臺幣二十萬元以上二百萬元以下罰金（第一
      項）。非意圖營利而以重製之方法侵害他人之著作財產權，重製份數超過五份
      ，或其侵害總額按查獲時獲得合法著作重製物市價計算，超過新臺幣三萬元者
      ，處三年以下有期徒刑、拘役，或科或併科新臺幣七十五萬元以下罰金（第二
      項）。以重製於光碟之方法犯第一項之罪者，處五年以下有期徒刑、拘役，或
      併科新臺幣五十萬元以上五百萬元以下罰金（第三項）」。嗣又於九十三年九
      月一日修正公布，同年九月三日生效施行，修正後第九十一條規定：「擅自以
      重製之方法侵害他人之著作財產權者，處三年以下有期徒刑、拘役，或科或併
      科新臺幣七十五萬元以下罰金（第一項）。意圖銷售或出租而擅自以重製之方
      法侵害他人之著作財產權者，處六月以上五年以下有期徒刑，得併科新臺幣二
      十萬元以上二百萬元以下罰金（第二項）。以重製於光碟之方法犯前項之罪者
      ，處六月以上五年以下有期徒刑，得併科新臺幣五十萬元以上五百萬元以下罰
      金（第三項）。著作權僅供個人參考或合理使用者，不構成著作權侵害（第四
      項）」。以九十二年七月九日修正公布之規定有利於被告，依刑法第二條第一
      項前段之規定，自應適用上開之規定。
（二）核被告所為，係犯刑法第二百十六條、第二百十條之行使偽造私文書罪、九十
      二年七月九日公布之著作權法第九十一條第三項意圖營利而以重製於光碟之方
      法侵害他人之著作財產權罪。公訴人雖認被告僅係犯修正前著作權法第九十一
      條第一項擅自重製他人著作物罪，然被告係受不詳名字之林姓成年港商下訂重
      製，並已先收受二十萬元訂金，為其於調查時自承在卷（見調查卷第五六頁反
      面），顯見其有銷售以營利之意圖至明，公訴人未論以營利之意圖，起訴法條
      容有未洽，應予變更。被告利用不知情之人偽刻協和公司之印章、偽造呂水圳
      署押、盜用呂水圳印章，非法重製他人之電影光碟，均為間接正犯；又各該偽
      造印章、印文、署押等行為均為偽造文書之部分行為，而所為偽造文書之低度
      行為應為行使之高度行為所吸收，均不另論罪。其先後多次犯行，時間緊接，
      犯罪構成要件相同，顯係基於概括犯意為之，各論以連續犯，並以一罪論。所
      犯上開二罪間，有方法結果之牽連關係，應從較重之九十二年七月九日修正公
      布著作權法第九十一條第三項意圖營利重製光碟罪論處。
（三）又被告為本件犯行時，同時英倫唱片公司仍在運作中，且據被告提出多紙詞曲
      授權使用合約書（見本院上訴卷第三六至七三頁），表示同時尚出版合法之著
      作物，且剛做第一次即為警查獲，非以重製他人之著作財產物為常業。是雖被
      告供稱：其因經營地下電台，虧損很多錢，又向地下錢莊借錢週轉，因為走投
      無路而犯下本案等語（見本院上訴卷第八五頁），不過其犯罪之動機，尚難認
      係賴重製他人之著作財產物獲利為生，或有恃此為生之犯意，故其所為尚難認
      係常業犯。
五、原審認被告所犯罪證明確，予以論罪科刑，固非無見。惟查：（一）著作權法業
    於被告行為後修正，原審未及比較新舊法而為適用，尚有未洽。（二）被告利用
    不知情之王美珍盜用呂水圳印章、並偽造呂水圳署押之切結書上共有三份、訂單
    暨承攬合約書亦有三份，故盜用呂水圳印章而生之印章及偽造之呂水圳署押各有
    六個。原判決事實欄內記載切結書及訂單既承攬合約書各二張，但於理由欄內認
    定切結書三張、訂單暨承攬合約書二張，事實之記載與理由之認定已有矛盾；且
    所認定訂單暨承攬合約書之份數少一份，亦與卷內資料不相符合。（三）檢察官
    起訴被告尚有重製「霹靂砲」一千片、「美國舞男」一千片之行為，原判決對此
    部分行為未予認定犯罪，亦未敘明理由，亦有未合。被告上訴，否認其中偽造文
    書犯行，雖無理由，惟原判決既有可議，自應由本院予以撤銷改判。
六、爰審酌被告為貪得暴利，竟以行使偽造私文書之方法取信不知情廠商重製他人享
    有著作財產權之著作，破壞國家形象，危害社會經濟秩序及他人財產法益情節重
    大，並其犯後態度等一切情狀，量處如主文所示之刑。至扣案如附表所示之光碟
    片，為被告因犯九十二年七月九日修正公布著作權法第九十一條第三項之罪犯罪
    重製所得而為其所有，應依同法第九十八條之規定宣告沒收。又被告偽造之協和
    公司印章一枚因丟棄而滅失，為其自承甚明，自毋庸諭知沒收；惟其因而在委託
    書上偽造之協和公司印文一枚；另切結書三張、訂單及承攬合約書三張上偽造之
    「呂水圳」署押各一枚，共六枚，均應依刑法第二百十九條之規定沒收。至其利
    用王美珍而盜用「呂水圳」印章部分，因該印章係呂水圳託管於王美珍處，為證
    人王美珍結證在卷，則其印文亦屬真實，毋庸一併沒收（最高法院四十八年台上
    字第一五三三號判例意旨參照），附此敘明。
七、不另為無罪之諭知部分：
（一）公訴意旨另以：被告於前揭時地，擅自重製告訴人派拉蒙公司享有著作權之電
      影光碟「霹靂砲」一千片、「美國舞男」一千片等情，因認此部分被告亦涉有
      刑法第二百十六條、第二百十條行使偽造私文書罪、修正前著作權法第九十一
      條第一項擅自重製他人著作物之罪嫌。
（二）惟查：本案固扣有電影光碟「霹靂砲」一千片、「美國舞男」一千片等情，惟
      據告訴代理人乙○○於本院陳稱：扣案之電影「霹靂砲」、「美國舞男」光碟
      片並無IFPI識別碼，不知是那一家壓片廠商生產等語（見本院上訴卷第三四頁
      ），與本院當庭勘驗扣案之電影「霹靂砲」、「美國舞男」光碟片確無IFPI識
      別碼無訛，有勘驗筆錄在卷可據。參以被告亦否認有重製「霹靂砲」、「美國
      舞男」光碟片之情，則上開扣案電影「霹靂砲」、「美國舞男」光碟片亦難認
      係被告所下單重製？此外查無其他證據可證明該電影「霹靂砲」、「美國舞男
      」光碟片係被告所委託重製，自難認被告有檢察官起訴之該部分犯行。惟公訴
      人認此部分行為與前開論罪部分行為有連續犯之裁判上一罪之關係，爰不另為
      無罪之諭知。
據上論斷，應依刑事訴訟法第三百六十九條第一項前段、第三百六十四條、第二百九
十九條第一項前段、第三百條，著作權法第九十一條第三項、第九十八條（九十二年
七月九日修正公布）、刑法第二條第一項前段、第十一條、第二百十六條、第二百十
條、第五十五條、第二百十九條，判決如主文。
本案經檢察官郭弘佑到庭執行職務。
中　　　華　　　民　　　國　　九十三　　年　　　九　　　月　　　三　　　日
                              臺灣高等法院刑事第十一庭
                                  審判長法  官  楊　照　男
                                        法  官  江　振　義
                                        法  官  王　詠　寰
右正本證明與原本無異。
如不服本判決，應於收受送達後十日內向本院提出上訴書狀，其未敘述上訴之理由者
並得於提起上訴後十日內向本院補提理由書（均須按他造當事人之人數附繕本）。
                                        書記官  駱　麗　君
中　　　華　　　民　　　國　　九十三　　年　　　九　　　月　　　三　　　日
附錄：本案論罪科刑法條全文
著作權法第九十一條（九十二年七月九日修正公布）
意圖營利而以重製之方法侵害他人之著作財產權者，處五年以下有期徒刑、拘役，或
併科新臺幣二十萬元以上二百萬元以下罰金。
非意圖營利而以重製之方法侵害他人之著作財產權，重製份數超過五份，或其侵害總
額按查獲時獲得合法著作重製物市價計算，超過新臺幣三萬元者，處三年以下有期徒
刑、拘役，或科或併科新臺幣七十五萬元以下罰金。
以重製於光碟之方法犯第一項之罪者，處五年以下有期徒刑、拘役，或併科新臺幣五
十萬元以上五百萬元以下罰金。
附表：
┌───┬─────────┬────────────────┬────┐
│ 編號 │  中  文  片  名  │      英    文    片    名      │數量(片)│
├───┼─────────┼────────────────┼────┤
│  １  │愛國者遊戲        │PATRIOT GAMES                   │一五００│
├───┼─────────┼────────────────┼────┤
│  ２  │阿甘正傳          │FORREST GUMP                    │一０００│
├───┼─────────┼────────────────┼────┤
│  ３  │教父              │THE GODFATHER                   │一五００│
├───┼─────────┼────────────────┼────┤
│  ４  │教父續集          │THE GODFATHER PARTII            │一五００│
├───┼─────────┼────────────────┼────┤
│  ５  │教父第三集        │THE GODFATHER PARTIII            │一五００│
├───┼─────────┼────────────────┼────┤
│  ６  │迫切的危機        │CLEAR AND PRESENT DANGER        │二０００│
├───┼─────────┼────────────────┼────┤
│  ７  │邁入未來          │STAR TREK VI:THE UNDISCOVERED   │  四００│
│      │                  │COUNTRY                         │        │
├───┼─────────┼────────────────┼────┤
│  ８  │搶救未來          │STAR TREK IV:THE VOYAGE HOME    │  六００│
├───┼─────────┼────────────────┼────┤
│  ９  │證人              │WITNESS                         │一０００│
└───┴─────────┴────────────────┴────┘
